臺灣高雄地方法院民事裁定　　　　　　100年度事聲字第173號
聲　請　人　遠東國際商業銀行股份有限公司
法定代理人　洪信德
相　對　人　林國輝
上列聲請人因相對人聲請更生程序事件，對於民國100 年6 月24
日本院99年度司執消債更字第78號司法事務官所為認可更生方案
之裁定，提出異議，本院裁定如下：
    主  文
原裁定廢棄。
    理  由
一、異議意旨略以：相對人所有坐落高雄市○○區○○段2108-2
    0 地號土地（權利範圍10,000分之505 ）及其上同段4189、
    4195建號建物（門牌號碼：高雄市○○區○○街92號4 樓，
    下合稱系爭不動產）經抵押權人第一銀行鑑價後認定其價值
    為新臺幣（下同）2,700,000 元，而相對人於該行之抵押債
    權僅餘540,921 元，則該不動產之價值目前至少有2,160,00
    0 元，遑論系爭不動產之價值更將因相對人逐期繳交房貸而
    增加，然相對人現僅提出清償金額960,000 元之更生方案，
    剩餘1,360,000 元無擔保債權當然消滅，明顯損害債權人公
    平受償之權利。再者，相對人之二子皆已成年，即便相對人
    配偶因收入不穩定而需受其撫養，惟此亦應由所有扶養義務
    人共同負擔，不得以其子無工作為由全部轉由相對人承擔，
    況相對人於聲請更生時曾表示每月需給付配偶之扶養費用僅
    3,000 元，然於更生開始後反而增加為8,854 元且未敘明增
    加之理由，顯見該更生方案並未周全等語，並聲明：原裁定
    撤銷。
二、按消債條例之制定，乃為使負債務之消費者得依本條例所定
    程序清理其債務，以調整其與債權人及其他利害關係人之權
    利義務關係，保障債權人之公平受償，謀求消費者經濟生活
    之更生，進而健全社會經濟之發展。又按債務人有薪資、執
    行業務所得或其他固定收入，法院認更生方案之條件公允者
    ，得不經債權人會議可決，逕依債務人之聲請或依職權以裁
    定認可更生方案。消債條例第1 條、第64條第1 項分別定有
    明文。債務人提出之更生方案是否公允，應審酌債務人之收
    入及資力狀況，於兼顧保障債權人之公平受償及謀求消費者
    經濟生活之更生之利益衡量下，依照債務人所提出更生方案
    之還款成數，及債務人實際生活上是否特殊困難等情狀，以
    裁定認可債務人提出之更生方案。
三、經查：
  (一)聲請人主張以第一銀行鑑估之2,700,000 元計算系爭房地價
    值部分：
  1.按房地價值如何，有其客觀性，須綜合其建築結構、方位格
    局、使用年限、法令限制、地段好壞、市場機制等各項因素
    予以推估鑑定。惟該客觀價值是否等同於實際交易之主觀價
    格，則尚待取決於當事人是否需款或求地孔急，或買賣方式
    、出售管道、經濟榮枯乃至具體交涉之議價能力等浮動原因
    ，結果或高於客觀價值，然有時無法脫手，賤價求售，亦所
    在多有，尚難一概而論。聲請人雖主張系爭房地經抵押權人
    第一銀行鑑價後認定其價值為2,700,000 元，惟依第一銀行
    函覆之鑑價資料所示，其係於83年間鑑估之時價（見本院99
    年度消債更字第81號卷第219 頁），而系爭房地最新之鑑估
    價值，前經本院97年度司執字第113594號強制執行事件，委
    託大地不動產估價師事務所鑑定系爭不動產之價值，認其現
    值僅餘2,284,000 元，此有大地不動產估價師事務所97年12
    月15日之鑑定報告書在卷可稽（見本院99年度司執消債更字
    第78號卷），顯見系爭房地之價值確實已因年代之更迭而折
    舊，尚難僅憑第一銀行於83年間放貸之時預作之不動產鑑定
    ，遽認系爭房地仍有2,700,000 元之價值，是聲請人認系爭
    房地扣除擔保之債權後，至少尚有2,160,000 元之價值可供
    清償債務，即無可採。
  2.原裁定以系爭房地於本院強制執行程序之第三拍底價為1,47
    4,000 元作為判斷系爭房地現時之公平市價，扣除擔保債權
    540,921 元後餘額933,079 元，認定無擔保及無優先權債權
    依本更生程序受償總額960,000 元，並無低於法院裁定開始
    更生程序時，依清算程序所得受償之總額之情形，並無不合
    。聲請人此部份主張，即屬無據。
  (二)聲請人主張相對人負擔其配偶之扶養費過高部分：
  1.按消費者債務清理條例之立法目的，係為使不幸陷入經濟困
    境之人得以清理債務、重建生活，並在清理過程中能保有符
    合人性尊嚴之最低基本生活，而非在維持債務人過去慣常之
    寬逸生活，是於評估債務人清償債務之能力時，並非任其主
    張生活費用之數額，否則將造成揮霍無度以致清償債務能力
    降低之人，反而更容易進入更生程序之歧異現象，是本院參
    酌內政部社會司所公告100 年度高雄市低收入戶最低生活費
    用每人每月為10,033元，係按照政府公布最近1 年平均每人
    消費支出（包含食品費、衣著鞋襪費、房租水電費、家居管
    理費、醫療保健費、交通通訊費、娛樂教育費及雜項支出）
    60％訂定，認聲請人每月必要生活費用（包含食、衣、住、
    行、強制性保險等）依此標準以每月10,033元計算，始屬合
    理，逾此範圍之支出尚無可採。
  2.次按因負擔扶養義務而不能維持自己生活者，免除其義務，
    但受扶養權利者為直系血親尊親屬或配偶時，減輕其義務，
    民法第1118條定有明文。原裁定雖認相對人之兩名兒子因無
    工作，無法分擔扶養其母黃素嗣之責，而由相對人全額負擔
    其配偶黃素嗣每月8,854 元之扶養費用，惟相對人之兩名兒
    子固無工作，依上揭規定至多僅能減輕其義務，然仍不能免
    除其等扶養直系血親尊親屬即相對人之配偶黃素嗣之責，是
    原裁定僅憑相對人陳報其兩名兒子無固定工作，逕予免除其
    二人之扶養義務，並使相對人獨自負擔扶養其配偶之責，依
    法顯屬無據，而參酌相對人之二子林冠甫、林世峰分別為73
    年1 月27日及74年3 月13日生，均為大學畢業，林世峰雖正
    服役中，然於100 年8 月底即將退伍，縱打零工兼職以扶養
    其等之母黃素嗣亦非難事，爰各酌減其等之扶養費各為2,50
    0 元，並由相對人負擔剩餘之扶養費3,854 元【計算式：8,
    854 元－2,500 元－2,500 元＝3,854 元】，始為合理。
  3.經查，相對人目前從事遊覽車駕駛工作，每月收入約30,000
    元，有相對人前置協商收入切結書、小規模營業聲請人之簡
    單損益表為憑（見本院99年度消債更字第81號卷第29頁至第
    31頁），而相對人之每月必要生活費用（包含食、衣、住、
    行、強制性保險等）應以10,033元計算為宜已如前述，則以
    其收入扣除每月必要生活費用及扶養費用13,887元【計算式
    ：10,033元＋3,854 元＝13,887元】，尚餘16,113元【計算
    式：30,000元－13,887元＝16,113元】得用以清償欠款，準
    此相對人所提出之更生方案每月清償金額僅10,000元，對無
    擔保債權人而言，實難謂條件公允。
  4.從而，以相對人陳報其每月收入約30,000元扣除其每月必要
    生活費用及扶養費用13,887元，其每月得用以清償欠款之金
    額應以16,113元為適當。
四、綜上所述，聲請人認應以第一銀行83年間鑑估之2,700,000
    元計算系爭房地價值部分，認系爭房地扣除擔保之債權後，
    至少尚有2,160,000 元之價值可供清償債務，固無理由，然
    依相對人所得及必要支出狀況，其所提系爭更生方案每月還
    款金額尚有提高空間。原處分未察上情，逕認系爭更生方案
    為公允而予以認可，自有未恰。從而，聲請人請求廢棄原裁
    定，為有理由，爰廢棄原裁定，並由本院民事執行處依法另
    為審究處理。
五、依消費者債務清理條例第15條，民事訴訟法第240 條之4 第
    3 項前段，裁定如主文。
中    華    民    國   100    年    8     月    8     日
                  民事第四庭  法  官  謝宗翰
正本係照原本作成。
如對本裁定抗告須於裁定送達後10日內向本院提出抗告狀，並繳
納裁判費新台幣1,000元。
中    華    民    國   100    年    8     月    8     日
                              書記官  王居玲